臺灣板橋地方法院民事判決　　　　　　　 95年度訴字第646號
原　　　告　大永興業股份有限公司
法定代理人　甲○○○
訴訟代理人　楊國華律師
複　代理人　丙○○
被　　　告　乙○○
特別代理人　丁○○
訴訟代理人　康立平律師
複　代理人　郭世昌律師
上列當事人間請求返還無權占有土地等事件，經本院於民國96年
5月16日言詞辯論終結，判決如下：
    主  文
原告之訴及假執行之聲請均駁回。
訴訟費用由原告負擔。
    事實及理由
一、原告於起訴時，其訴之聲明原為「被告應將坐落臺北縣土城
　　市○○段781地號土地上，門牌號碼為臺北縣土城市○○街
    11巷15號之建物拆除，並將占用之土地返還原告，並自起訴
　　狀繕本送達翌日起至交還土地之日止，按月給付原告申報地
　　價百分之10之不當得利。」此觀原告起訴狀之記載自明。嗣
　　於本院民國96年4月16日準備程序期日，將上開訴之聲明變
　　更為「被告應將坐落臺北縣土城市○○段641、781地號土地
　　上如附圖所示F 部分房屋（面積107.95平方公尺）、G 部分
　  房屋（面積25.05 平方公尺）、H 部分房屋（面積2.13平方
    公尺）、I 部分房屋（面積6.39平方公尺）拆除，將E 部分
    土地上之花草樹木及L 、K 部分土地上之蔬菜刈除，並將所
    占用之土地如附圖所示E 、F 、G 、H 、I 、J 、K 、L 等
    部分面積共計311.07平方公尺返還原告，並自95年5 月13日
    起至返還土地之止按月給付原告新台幣（下同）19,494元。
    」經核原告所為前述聲明之變更，其請求之基礎事實仍屬同
    一，且不甚妨礙被告之防禦及訴訟之終結，被告亦無異議而
    為本案之言詞辯論，依民事訴訟法第255 條第1 項但書第1
    款、第2 款、第7 款及第2 項之規定，自得准許。
二、原告起訴主張：
(一)、臺北縣土城市○○段第641 、781 地號之土地（即重測前臺
    北縣土城鄉○○段頂埔內小段1 之14地號土地，下稱系爭土
    地）係原告所有，前曾出租予被告興建房屋。惟被告自79年
    以後即未再繳納租金，經原告催告被告給付，被告業於94年
    11月11日收受原告之繳租通知，卻遲未給付。原告再以限期
    繳納欠租通知，定期催告被告給付租金，被告逾期仍未給付
    ，原告乃依法終止租約，被告業於95年5 月12日收受原告終
    止租約之意思表示，故兩造之租約已於95年5 月12日終止。
    惟被告所有之門牌號碼臺北縣土城市○○街11巷15號房屋（
    下稱系爭房屋）現仍無權占用系爭土地，被告尚於系爭房屋
    前後之空地上種植蔬菜、花草樹木，已妨害原告所有權之行
    使，爰依民法第767 條之規定，請求被告將系爭房屋拆除，
    並刈除系爭土地上之花草樹木及蔬菜，將系爭土地返還原告
    。又系爭土地之申報地價為每平方公尺7,520 元，被告占用
    之面積共311.07平方公尺，爰另依不當得利之法律關係，請
    求被告自租約終止翌日即95年5 月13日（原告書狀誤載為95
    年5 月3 日）起至返還土地之日止，按月給付原告相當於租
    金之不當得利19,494元（計算式：7,520 ×311.07×10% ÷
    12＝19,494）。
(二)、聲明
 1. 被告應將坐落臺北縣土城市○○段641、781地號土地上如附
    圖所示F 部分房屋（面積107.95平方公尺）、G 部分房屋（
　　面積25.05 平方公尺）、H 部分房屋（面積2.13平方公尺）
　  、I 部分房屋（面積6.39平方公尺）拆除，將E 部分土地上
    之花草樹木及L 、K 部分土地上之蔬菜刈除，並將所占用之
    土地如附圖所示E 、F 、G 、H 、I 、J 、K 、L 等部分面
    積共計311.07平方公尺返還原告，並自95年5 月13日起至返
    還土地之止按月給付原告19,494元。
 2. 原告願供擔保，請准宣告假執行。
三、被告抗辯：
(一)、被告自90年3 月20日起即無意識能力，原告對於被告所為租
    金之催告通知或終止租約之意思表示均不生效力
 1. 民法第440 條第1 項所謂支付租金之催告，屬於意思通知之
    性質，其效力之發生，應準用民法關於意思表示之規定。又
    依民法第75條、第76條、第96條之規定，無行為能力人之意
    思表示，無效。雖非無行為能力人，而其意思表示，係在無
    意識或精神錯亂中所為者，亦同。無行為能力人應由法定代
    理人代為意思表示，並代受意思表示。向無行為能力人或限
    制行為能力人為意思表示者，以其通知達到其法定代理人時
    ，發生效力。
 2. 被告於90年3 月20日，因外傷導致顱內蜘蛛膜下腔出血併水
 　 腦症，被告自頭部外傷後，即有意識不清、智力衰退、言語
    不清、行動困難等情形，迄今尚未復原，是被告自90年3 月
　　20日起即已無意識能力，而無法為意思表示或受意思表示，
 　 本件原告對被告所為催告租金之意思通知或終止之意思表示
    ，均屬無效。又本案債務為往取債務，須原告赴債務人住所
　　收取債務，而被告拒絕清償債務後，被告始生給付遲延之責
  　任。原告雖提出其於95年4 月25日至被告住所之錄影畫面，
    實則原告之人員並未經被告或其僱員同意，自行闖入被告住
    居，被告之女亦於當日向警局報案，而被告自90年動過腦部
    大手術後，便因水腦症之病徵而出現失智、無法理解他人話
    語，須由他人照顧之情形。再參由原告提供之畫面，亦可察
    覺被告於原告人員侵入其住宅後，並無正常人之自衛行為，
    而負責照顧被告之菲傭，雖會簡單國語對話，卻無法知悉原
    告公司人員之來意，僅重複僅知之國語，故被告並未有效受
    領原告所為之催告，更不可能為拒絕給付租金之表示，故難
    謂原告得合法終止兩造之租約。
(二)、原告未能正確表明系爭土地租金數額之計算方式
 1. 原告雖主張兩造就系爭土地之租金係以系爭土地之申報地價
    之比例計算，然系爭土地66年7 月至76年6 月之申報地價均
    為每平方公尺1,700 元，原告66年度所收取之租金為1,938
    元，原告71年度所收取之租金為20,657元，租金之漲幅卻已
    逾10倍，可知本案之租金之訂定依據與申報地價無連動性。
    原告又陳稱系爭土地76、77、78年度之租金相當於申報地價
    之2.2 ﹪、2.93﹪、3.67﹪，故系爭土地確係按申報地價之
    比例計算云云。然系爭土地76年7 月至78年之申報地價均為
    每平方公尺6,000 元，則面積及申報地價均相同之土地，76
    、77、78年度之租金卻各不相同，可見原告就本件租金數額
    之主張有重大謬誤。實則，原告於70年間因片面以巨大幅度
　　調漲眾多承租戶之租金，當時租金爭議已生，被告及鄰近之
  　承租戶亦多次協同與原告協調而無果。
 2. 依原告95年10月2 日書狀所附之發票，原告既肯認兩造就71
    年度之租金金額20,657元達成協議，雖被告就該金額已不復
    記憶，惟被告願退步以該租金金額給付原告90年至95年度之
　　租金，至於90年度前之租金，被告依時效抗辯，自得拒絕給
　  付。被告並已於95年10月27日以存證信函，以支票給付原告
    90年至95年度租金合計123,942 元，被告業於95年10月30日
    收訖。因兩造間並未對該租金金額訂有協議，原告時以優勢
　　地位任意決定租金，致使被告無所適從，被告非有意不支付
  　租金，被告今同意以每年20,657元支付租金，應屬合理。
(三)、原告主張被告占用系爭土地之面積與事實不符
　　系爭房屋後方由瓦楞所圍起如附圖所示H 、I 部分之土地，
　  為早期由他人所圍以供豬圈使用，然時代久遠，早已荒廢而
    無人使用。又由鐵皮圍起如附圖所示之K 、L 部分土地，亦
    非被告所占用，該鐵皮乃因該片土地雜亂無人管理，土城市
    公所為免影響市容而搭建完成。今前開H 、I 、K 、L 部分
    土地均非被告所圍，亦無權利阻止他人設立圍籬，原告亦得
    自行拆除圍籬後，對上述H 、I 、K 、L 部分土地為使用。
    因該部分土地位於系爭房屋之後方，為免雜亂造成蚊蟲滋生
    ，並避免造成治安死角危及家人安全，有將該地稍作打理，
    然上述H 、I 、K 、L 土地之圍籬、雜物，均非被告所設，
    對於上述H 、I 、K 、L 土地亦無事實上之管領力，縱被告
    曾於K 、L 土地上種植蔬菜，然由現場照片可知，被告種植
    蔬菜面積僅為K 、L 土地之一小部分而非全部，原告就K 、
    L 部分之土地全部請求不當得利，自非合理。
(四)、聲明
 1. 原告之訴及假執行之聲請均駁回。
 2. 如受不利判決，願供擔保請准宣告免為假執行。
四、本院之判斷
(一)、兩造不爭執之事實
 1. 系爭土地即臺北縣土城市○○段第641 、781 地號之土地（
    重測前為臺北縣土城鄉○○段頂埔內小段1 之14地號土地）
    係原告所有。兩造前曾就系爭土地中381 平方公尺之範圍訂
    立租賃契約，有系爭土地及臺北縣土城鄉○○段頂埔內小段
    1 之14地號土地之登記謄本各1 紙附卷可稽（見本院卷第5
    頁、第74頁）。
 2. 系爭房屋即門牌號碼臺北縣土城市○○街11巷15號房屋為被
    告所有，現由被告居住使用，系爭房屋占用系爭土地如附圖
    所示F 、G 部分面積共133 平方公尺。系爭房屋後方之方形
    磚造建物占用系爭土地如附圖所示I 、H 部分面積共8.52平
    方公尺。另系爭房屋之前方空地占用系爭土地如附圖所示E
    、J 部分面積共67.37 平方公尺，其上植有花草及放置盆栽
    ，現由被告使用，系爭房屋後方圍籬內之空地占用系爭土地
    如附圖所示L 、K 部分面積共102.18平方公尺，此業據本院
    至現場履勘屬實，復有勘驗筆錄及土地複丈成果圖（即附圖
    ）各1 份、現場照片5 張在卷足憑（見本院卷第40頁、第41
    頁、第46頁、第47頁）。
 3. 被告於原告起訴前即95年4 月6 日前5 年內，並未繳納任何
    租金予原告。
(二)、原告主張被告自79年後即未再繳納租金予原告，經原告限期
    催告被告給付租金，被告逾期仍未給付，原告乃依法終止租
    約，被告並已於95年5 月12日收受原告終止租約之通知。系
    爭租約既已終止，被告占用系爭土地即無正當權源，應返還
    無權占用之土地予原告等情。被告則辯稱：被告因於90年3
    月20日發生車禍，受有頭部外傷，自車禍發生後迄今均意識
    不清，並無行為能力，原告對於無行為能力之被告為催告租
    金之意思通知或終止租約之意思表示，自均屬無效，系爭租
    約仍有效存在等語。
(三)、按民法440 條第1 項所謂支付租金之催告，屬於意思通知之
　　性質，其效力之發生，應準用同法關於意思表示之規定。又
  　出租人之終止租約，依民法第263條準用第258條規定，應向
    他方當事人以意思表示為之，最高法院41年台上字第490 號
  　判例、54年台上字第952 號判例及49年台上字第307 號判例
    意旨可資參照。次按無行為能力人之意思表示，無效。雖非
    無行為能力人，而其意思表示，係在無意識或精神錯亂中所
    為者，亦同。無行為能力人應由法定代理人代為意思表示，
    並代受意思表示。向無行為能力人或限制行為能力人為意思
    表示者，以其通知達到其法定代理人時，發生效力。民法第
  　75條、第76條、第96條分別定有明文。又行為能力以意思能
    力為前提，縱非民法法定之無行為能力人（未滿7 歲之人或
    禁治產人），如其事實上欠缺意思能力，自亦無為意思表示
    或接受意思表示之能力。
(四)、原告主張其曾於94年11月、95年4 月間催告被告繳付租金，
    惟被告未依約繳納，原告遂以95年4 月26日通知函終止系爭
    租約，該終止租約通知並已於95年5 月12日以寄存送達之方
    式送達被告等情，固據原告提出臺北地方法院94年北院認字
    第007001185 號認證書附繳租通知及送達證書、臺北地方法
    院95年北院認字第007000449 號認證書附限期繳租通知及送
    達證書、經臺北地方法院95年北院認字第015000393 號認證
    之終止租約通知及送達證書等件為證（見本院卷第102 頁至
    第110 頁），且據證人林俊吉到庭證稱：其在原告公司擔任
    租賃管理之工作，其於95年4 月25日當天曾至被告住所向被
    告催收租金，被告當時沒有具體之表示，亦未給付租金，其
    待了大約15、20分鐘，被告住處還有一個略懂國語之菲傭等
    語（見本院卷第146 頁）。然查被告於90年3 月20日，因外
    傷導致顱內蜘蛛膜下腔出血併水腦症，於90年4 月10日至臺
    北榮民總醫院就診，於90年4 月27日手術置放腦室腹腔導水
    管，治療水腦症，同年5 月1 日出院，其後於90年6 月1 日
    至92年1 月17日，持續至上開醫院追蹤20餘次。被告於頭部
    外傷後，即有意識不清、言語功能障礙、行走困難等症狀，
    術後追蹤，症狀有改善，但未完全復原，95年12月6 日、12
    月13日再次門診追蹤，仍為意識不清、智力衰退、言語不清
    、行動困難等情，有臺北榮民總醫院96年2 月2 日北總企字
    第096000 2674 函及95年12月13日診斷證明書1 紙附卷可稽
    （見本院卷第177 頁、第169 頁），足徵被告自90年3 月20
    日車禍受傷後，確有意識不清、智力衰退之情，且迄今尚未
    復原，被告抗辯其於此段期間欠缺意思能力，無法接受意思
    表示或意思通知，應屬可採。再原告人員林俊吉於95年4 月
    25 日 至被告住處催討租金後，本案被告之特別代理人即被
    告之女丁○○旋於95年4 月26日向警局報案（竊盜及妨害自
    由）乙節，業據被告提出受理刑事案件報案三聯單影本1 紙
    為證（見本院卷第170 頁），堪認被告辯稱丁○○因事後聽
    聞有人進入被告住所，惟不知發生何事，方前往警局報案等
    節，並非無據。參以證人林俊吉亦證述其於前揭時地向被告
    催討租金時，被告並無何具體反應等語，若被告於林俊吉向
    其催討租金時，尚能辨別林俊吉之來意，縱其不願給付租金
    ，亦不致在林俊吉停留被告住所之15至20分鐘之期間內，無
　　何具體反應，丁○○復應不致甘冒刑事誣告罪之危險，而於
  　事後向警局報案，益見被告於林俊吉向其催討租金時，確缺
    乏意思能力。至當時同在現場，僅略懂國語之菲傭，既非被
    告之合法代理人，且其由於語言上之限制，是否可理解林俊
    吉之來意，亦非無疑，是其自無代被告接受原告催告租金意
    思通知之權限，至為明確。
(五)、原告雖主張依同仁醫院附設土城護理之家96年1 月24日同仁
    護字第09600016號回函之內容，被告並無上述車禍後即意識
    不清之情形。觀諸上開回函（見本院卷第176 頁），其上固
    記載：被告係因車禍致左手腕及左股骨骨折石膏固定，家屬
    恐照顧不易，因其行動不便，無法自理生活，自93年5 月3
    日入住該院，接受慢性照護服務，於93年6 月23日離院，期
    間意識清楚等節，然被告於上述護理之家所住期間僅約月餘
    ，且該護理之家主要係提供被告生活照護服務，並未針對被
    告之頭部外傷或其後遺症進行醫療診治，其就被告意思能力
    之判斷之專業性與可信度，自難與臺北榮民總醫院相比。況
    縱認於被告93年5 月3 日至93年6 月23日該段期間意識清楚
    ，惟依原告主張，其向被告催告支付租金之時點，係於94年
  　11月及95年4 月間，被告則係於95年5 月12日收受原告終止
    租約之通知函，而原告人員於95年4 月25日至被告住處向被
    告催討租金時，被告確欠缺意思能力，已於前述，堪認於95
    年4 、5 月間，被告應屬意識不清之狀態，原告向欠缺意思
    能力之被告催告給付租金及終止租約，均非合法。承前，兩
    造之租約既未經終止，原告主張被告現仍占用系爭土地之面
    積亦僅311.07平方公尺，並未超逾兩造租約之租賃範圍371
    平方公尺，是被告抗辯其係基於租賃契約合法占有系爭土地
    ，應屬有據。
(六)、綜上所述，原告主張兩造之租約業已終止，被告現乃無權占
    用系爭土地，應不足採。從而，原告基於民法第767 條之規
    定及不當得利之法律關係，請求被告將系爭房屋拆除，並刈
    除系爭土地上之花草樹木及蔬菜後，返還占用之系爭土地，
    另自終止租約翌日起返還土地之日止，按月給付相當於租金
    之不當得利，俱無理由，應予駁回。原告假執行之聲請亦失
    所附麗，應併駁回之。
(七)、因本案事證已臻明確，兩造其餘主張陳述及所提之證據，經
    本院審酌後認與判決結果不生影響，爰不另一一論述，附此
    敘明。
五、結論：原告之訴為無理由，依民事訴訟法第78條，判決如主
　　文。
中　　華　　民　　國　　96　　年　　5 　　月　　31　　日
                  民事第三庭  審判長法　官　朱耀平
                                    法　官  周舒雁
                                    法　官  吳佳穎
以上正本係照原本作成
如對本判決上訴，須於判決送達後20日內向本院提出上訴狀
中　　華　　民　　國　　96　　年　　5 　　月　　31　　日
                            書記官　黃美雲
